【裁判字號】    97,消債更,1866
【裁判日期】    980203
【裁判案由】    聲請更生程序
【裁判全文】
臺灣高雄地方法院民事裁定          97年度消債更字第1866號
聲  請  人  甲○○
上列當事人聲請消費者債務清理事件，本院裁定如下：
    主  文
更生及保全處分之聲請均駁回。
聲請費用由聲請人負擔。
    理  由
一、聲請意旨略以：聲請人劉金吟前未曾依「中華民國銀行公會
    會員辦理消費金融案件無擔保債務協商機制」請求共同協商
    債務清償方案，後於消費者債務清理條例施行後乃向最大債
    權金融機構即中國信託商業銀行請求協商而未成立，而聲請
    人對金融機構因消費借貸所負之債務計達新台幣（下同）1,
    187,796 元，惟聲請人每月薪資所得僅約31,000元，現因法
    院強制扣薪，每月實領薪資僅22,000元，除個人生活費用及
    房租支出每月16,491元外，尚須扶養母親劉姚鴛鴦，每月需
    支出扶養費9,829元，扣除必要生活費用後即不能清償債務
    ，而聲請人所負無擔保或無優先權之債務總額並未逾1,200
    萬元，復未經法院裁定開始清算程序或宣告破產，爰依法聲
    請更生等語。
二、按「為使負債務之消費者得依本條例所定程序清理其債務，
    以調整其與債權人及其他利害關係人之權利義務關係，保障
    債權人之公平受償，謀求消費者經濟生活之更生及社會經濟
    之健全發展，特制定本條例。」、「債務人不能清償債務或
    有不能清償之虞者，得依本條例所定更生或清算程序，清理
    其債務」，消費者債務清理條例第3 條定有明文。是消費者
    債務清理條例之立法，其中心思想乃認陷於經濟上困境之消
    費者若任其於惡性循環之債務窘境中自生自滅，其將衍生嚴
    重之社會問題，致難以維持安定之社會經濟秩序，故有予之
    分別情形依更生或清算之程序清理其債務之必要，藉以妥適
    調整其與各相關債權人等間之權利義務關係，以謀求消費者
    經濟生活之更生機會，從而健全社會經濟發展。惟私法上之
    債之關係，係以當事人間之信賴關係為基礎，為社會經濟組
    織之重要支柱。當事人於以法律行為追求自己之利益之際，
    亦應顧及對方之利益，並考量債權債務在社會上之作用，本
    於誠實及信用之原則，行使其債權及履行其債務。故債務人
    之消費者欲以上開條例為其所負義務之調整者，自應本於誠
    信原則之本旨，僅在其不能清償債務或有不能清償之虞而使
    其陷於經濟上之困境時始得准許之。以避免其藉此善意之立
    法而惡意圖謀減免債務，致使社會陷於道德之危險，並因此
    使信用緊縮而造成社會經濟之動盪。
三、經查：
(一)聲請人主張其於前業向最大債權金融機構中國信託銀行請求
    共同協商債務清償方案，惟於民國97年9 月24日業經該銀行
    通知協商不成立，此有聲請人提出之前置協商不成立通知書
    1 紙在卷可稽（本院卷第40頁），則依前揭條文之規定及說
    明，其自應有不能清償債務或有不能清償之虞，且此情形業
    使其陷於經濟上之困境時，法院始須准之進行更生或清算。
(二)聲請人主張其每月需支出房租、伙食費、水電費、交通費及
    其他雜物支出16,491元，並提出房屋租賃契約、統一發票等
    件為證（本院卷第93至第108 頁），查內政部公告之97年度
    高雄市低收入戶最低生活費，每人每月10,991元，而上開公
    告係內政部依據社會救助法第4 條規定所制訂之標準，應屬
    可採，聲請人之生活費（不含房租）主張未逾此標準，應可
    認為真實。又聲請人主張其須扶養其母親劉姚鴛鴦，每月須
    支付9,829 元乙情，聲請人亦未提出全部開銷憑證以資證明
    ，亦難信實，且劉姚鴛鴦尚有包括聲請人在內之3 名子女及
    配偶劉家信，此有聲請人提出之家族系統表在卷可查（本院
    卷第57頁），其等自應共同負擔劉姚鴛鴦之扶養費用，聲請
    人僅需負擔扶養費用之1/4 ，是聲請人每月需支付之扶養費
    用應為2,457 元（9,829 元÷4 ，元以下四捨五入）。綜上
    ，聲請人每月需支付之個人基本生活開銷及扶養費用總計
    13,348元，加計房租5,500元後，為18,848元。
(三)聲請人雖主張其每月薪資31,013元，惟據聲請人提出其97年
    4到9月份薪資單計算（詳本院卷第46頁以下），聲請人平均
    每月薪資所得為37,741元（扣薪部分已回復計算），則聲請
    人前開主張自不足採。聲請人之收入扣除前開生活費用後，
    尚餘18,793元可供還款之用，聲請人主張其有不能清償債務
    之情事，已難採信。縱以聲請人主張扣薪後每月實際所得僅
    22,000元計算，扣除前開必要費用支出後，每月尚餘約3,
    000 元得以支應，並無聲請人所稱無法負擔必要生活支出之
    情事，而聲請人債務雖高達1,187,796 元，為每月還款額60
    餘倍，然仍可於5 、6 年間清償，以聲請人26歲之年齡，距
    離法定退休年齡尚有數10年，應無不能清償之虞。
四、綜上所述，本件聲請人未能舉證證明有何不能清償之虞，核
    其聲請係屬聲請更生之要件不備，應予駁回。又更生之聲請
    既遭駁回，則聲請人保全處分之聲請即失所附麗，應一併駁
    回。
五、依消費者債務清理條例第11條第1 項、第8 條前段，裁定如
    主文。
中    華    民    國    98    年    2     月     3    日
                  民事第四庭  法  官 王奕勛
正本係照原本作成。
如不服本裁定，應於裁定送達後10日內，以書狀向本院提出抗告
，並繳納抗告費新臺幣1,000 元。
中    華    民    國    98    年    2     月     3    日
                              書記官  王資惠


司法院資訊處製作；財團法人民間司法改革基金會備份。
